【裁判字號】    92,訴,198
【裁判日期】    920711
【裁判案由】    拆屋還地等
【裁判全文】
臺灣臺北地方法院民事判決                          九十二年度訴字第一九八號
    原      告  財政部國有財產局
    法定代理人  乙○○
    訴訟代理人  辛○○
    複  代理人  己○○
    複  代理人  李志澄律師
    複  代理人  林美伶律師
    複  代理人  林國明律師
    被      告  庚○○
    被      告  壬○○
    被      告  卯○○
    被      告  寅○○
    被      告  戊○○
    被      告  癸  ○
    被      告  甲○○
    被      告  子○○
    被      告  丑○
    被      告  丁○○
    右  一  人
    法定代理人  丙○○
右當事人間拆屋還地等事件，本院判決如左：
    主  文
被告庚○○應將坐落台北市○○區○○段第一二三之二號土地上，門牌台北市○○街
九十五巷七號如附圖所示Ａ部份面積七平方公尺之建物拆除，將該部分土地遷讓返還
原告，並應給付原告新台幣陸萬玖仟柒佰零伍元，及自九十二年一月十日起至清償日
止，按年息百分之五計算之利息，暨自九十一年十二月三十一日起至遷讓返還前開所
示土地之日止，按月給付原告新台幣壹仟壹佰柒拾捌元。
被告壬○○應將坐落台北市○○區○○段第一二三之二號土地上，門牌台北市○○街
九十五巷九號如附圖所示Ｂ部份面積二十平方公尺之建物拆除，將該部分土地遷讓返
還原告，並應給付原告壹拾玖萬玖仟壹佰伍拾捌元，及自九十二年一月八日起至清償
日止，按年息百分之五計算之利息，暨自九十一年十二月三十一日起至遷讓返還前開
所示土地之日止，按月給付原告新台幣參仟參佰陸拾柒元。
被告寅○○、戊○○、癸○應自前項門牌台北市○○街九十五巷九號如附圖所示Ｂ部
分面積二十平方公尺之建物遷出，將該部分土地遷讓返還原告。
被告卯○○應將坐落台北市○○區○○段第一二三之二號土地上，門牌台北市○○街
十五巷十三號如附圖所示Ｃ部份面積十二平方公尺之建物拆除，將該部分土地遷讓返
還原告，並應給付原告新台幣壹拾壹萬玖仟肆佰玖拾伍元，及自九十二年一月十日起
至清償日止，按年息百分之五計算之利息，暨自九十一年十二月三十一日起至遷讓返
還前開所示土地之日止，按月給付原告新台幣貳仟零貳拾元。
被告甲○○、子○○、丑○、丁○○應自前項門牌台北市○○街九十五巷十三號如附
圖所示Ｃ部份面積十二平方公尺之建物遷出，將該部份土地遷讓返還原告。
訴訟費用由被告庚○○負擔百分之二十四，由被告壬○○負擔百分之六十八，其餘由
被告卯○○負擔。
本判決第一項，於原告以新台幣貳拾參萬元供擔保後，得假執行。但被告庚○○於假
執行程序實施前以新台幣陸拾捌萬零肆佰元為原告預供擔保，得免為假執行。
本判決第二項﹑第三項，於原告以新台幣陸拾伍萬元供擔保後，得假執行。
本判決第四項﹑第五項，於原告以新台幣參拾玖萬元供擔保後，得假執行。
    事  實
甲、原告方面
壹、聲明：除供擔保金額外，如主文所示。
貳、陳述：
一、本件坐落台北市○○區○○段第一二三之二號土地（下稱系爭土地）係屬中華民
    國國有而由原告管理之土地，被告等無權占有系爭土地，擅自搭蓋建物居住、使
    用。按「所有人對於無權占有或侵奪其所有物者，得請求返還之。對於妨害其所
    有權者，得請求除去之，有妨害其所有權之虞者，得請求防止之。」民法第七百
    六十七條定有明文，本件被告無權占有使用原告管理之前開房地，原告自得基於
    行使土地暨建物所有權人之地位，請求被告等遷讓交還系爭土地及建物。又，被
    告無權占有使用系爭土地，自受有相當於租金之利益，而原告則受有相當於租金
    之損失，原告即得依關於不當得利之規定，請求被告等返還不當得利予原告。參
    照土地法第九十七條：「城市地方房屋之租金，以不超過土地及其建築物申報總
    價額年息百分之十為限」之規定，再參諸平均地權條例施行細則第二十一條規定
    ：「公有土地．．．以各該宗土地之公告地價為申報地價，免予申報。」之規定
    ，以及參考行政院核定之國有出租基地租金率為百分之五之標準，原告爰請求該
    不當得利之金額，以各年期公告地價為申報地價，再依占有土地申報地價之總額
    年息百分之五計算相當於租金之不當得利，被告等就前五年部分自應附加法定利
    息給付原告，就九十一年十二月三十一日以後之部分，亦應按九十一年度之計算
    方式，給付至遷讓交還土地之日止。
二、又被告壬○○陳稱系爭九號房屋現有寅○○、戊○○、癸○等三人居住其內；被
    告卯○○亦稱系爭十三號房屋現有甲○○、子○○及丑○居住，另丁○○亦
    樹志、子○○、丑○及丁○○等自應拆除之房屋遷出，自該部分佔用之土地遷讓
    返還原告。
三、土地所有人建築房屋逾越疆界者，鄰地所有人如知其越界而不即提出異議，不得
    請求移去或變更其建築物，為民法第七百九十六條前段之所明定，惟主張鄰地所
    有人知其越界而不提出異議者，應就此項事實負舉證之責。民法第七百九十六條
    所定之「土地所有人」越界建築房屋，必以建築房屋者，為「土地所有人」或其
    他有利用土地權利之人，始足當之，倘建築房屋之初，尚非「土地所有人」或其
    他有利用土地權利之人，應屬單純之「無權占有」，不生該條所定「鄰地所有人
    」是否即時提出異議之問題。最高法院四十五年度台上字第九三一號判例、八十
    六年度台上字第六五一號暨八十六年度台上字第二一Ｏ三號著有判決可參。又，
    按「惟所謂知其越界，係鄰地所有人事實上知悉越界建築，方足當之。倘鄰地為
    法人所有者，則須其代理人或管理人知其情事，始能認為已知。而主張鄰地所有
    人知其越界而不即提出異議者，應就此項事實負舉證之責任。」有八十三年台上
    字第六Ｏ五號判決可稽。本件被告庚○○並未能舉證證明其建築房屋之初係屬「
    土地所有人」或其他有利用土地權利之人，而其所提
    及轉讓同意書等資料與本件無涉，不足證明被告庚○○或其前手係有利用土地權
    利之人，且未能證明其建築之初始原告即「明知」而不提出異議者。而原告雖自
    民國四十四年即登記取得土地所有權，惟亦非即得遽為認定原告之代理人或管理
    人係「明知」越界而不為異議，被告就此亦未能舉證以實其說。
參、證據：提出﹑土地記簿謄本、
    號函、台北市政府地政處北市地二字第○九一三二八九九七○○號函等為證。
乙、被告方面
Ａ、被告庚○○部分：
壹、聲明：
一、請求駁回原告之訴。
二、如受不利之判決，請准供擔保免為假執行。
貳、陳述：
一、系爭房屋僅被告一人居住，無其他人居住。
二、土地所有人建築房屋逾越疆界者，鄰地所有人如知其越界而不即提出異議，不得
    請求移去或變更其建築物。為民法第七百九十六條所明定，又民法第七百九十六
    條所定之土所有人越界建築房屋，包含築房屋者為土地所有人或其他有利用土地
    利之人（例如：地上權人、永佃權人或典權人、承租人、使用借貸人等等），且
    此項土地相鄰關係致一方之土地所有權撗張，而他方之土地所有權受限制，該權
    利義務對於嗣後受讓該不動產而取得所有權之第三人仍繼續存在。
三、系爭房屋乃被告受讓取得而遷入
    被告之前手於五十一年間買受鄰地即一六○地號後興建，因建築房屋逾越疆界致
    占用原告一二三之二地號土地七平方公尺，原告於四十四年即登記取得土地所有
    權，知有上開越界而不即提出異議，自不得請求折除房屋。
參、證據：提出
Ｂ、被告壬○○﹑寅○○﹑戊○○部分：
壹、聲明：駁回原告之訴。
貳、陳述：系爭房屋為被告壬○○所有，除被告壬○○居住外，被告壬○○無償借予
    被告寅○○居住。並有戊○○﹑癸○居住其內。
Ｃ、被告卯○○﹑甲○○﹑子○○部分：
壹、聲明：駁回原告之訴。
貳、陳述：系爭房屋為被告卯○○所有，居住有被告甲○○、子○○及丑○，另被告
    丁○○亦
Ｄ﹑被告丁○○、癸○、丑○未到庭，亦未提出任何書狀為聲明或陳述。
丙、本院依職權到場履勘，並函請台北市松山地政事務派員丈測，製作複丈成果圖。
    理  由
壹、程序方面：
    本件被告丁○○、癸○、丑○，經合法通知，未於言詞辯論期日到場，核無民事
    訴訟法第三百八十六條各款所列情形，爰依原告之聲請，由其一造辯論而為判決
    。
貳﹑實體方面：
一﹑原告起訴主張：系爭土地係屬中華民國國有而由原告管理之土地，被告庚○○﹑
    壬○○﹑卯○○無權占用系爭土地，建有建物居住、使用，請求其拆屋還地，併
    請求給付相當於租金之不當得利。而被告壬○○所有之系爭九號房屋現有被告寅
    ○○、戊○○、癸○等三人居住其內；被告卯○○所有之系爭十三號房屋現有被
    告甲○○、子○○﹑丑○居住，另被告丁○○亦
    併請求被告寅○○、戊○○、癸○、甲○○、子○○、丑○及丁○○自應拆除之
    房屋遷出，並自該部分占用之土地遷讓返還原告。
二﹑原告主張系爭如附圖所示土地係國有土地，由其管理，而為被告等占用蓋有房屋
    ﹑居住之事實，業據提出土地記簿謄本、
    勘驗筆錄附卷為憑，而被告等占用系爭土地之位置﹑面積詳如附圖所示，亦經台
    北市松山地政事務所丈測在案，有複丈成果圖附卷可稽。被告壬○○﹑卯○○並
    不否認無權占用如附圖所示土地之事實。被告寅○○﹑戊○○對於
    九號房屋之事實，被告甲○○﹑子○○對於
    均不否認。而被告丁○○、癸○、丑○未到庭爭執，亦未提出任何書狀以供斟酌
    ，視為自認。惟被告庚○○則以：系爭七號房屋乃其自其前手受讓取得而遷入設
    界致占用原告一二三之二地號土地七平方公尺，原告於四十四年即登記取得土地
    所有權，知有上開越界而不即提出異議，自不得請求折除房屋等情置辯。
三、按土地所有人建築房屋逾越疆界者，鄰地所有人如知其越界而不即提出異議，不
    得請求移去或變更其建築物，固為民法第七百九十六條前段所明定，惟主張鄰地
    所有人知其越界而不即提出異議者，應就此項事實負舉證之責。又民法第七百九
    十六條所定之「土地所有人」越界建築房屋，必以建築房屋者，為「土地所有人
    」或其他有利用土地權利之人，始足當之。又所謂知其越界，係指鄰地所有人事
    實上知悉越界建築，倘鄰地為法人所有者，則須其代理人或管理人知其情事，始
    能認為已知。被告庚○○所提
    僅能證明其於何時
    屋之初，斯時原告之法定代理人或土地管理人事實上知悉越界建築而不即提出異
    議之證據，其舉證責任尚有未盡，其上開主張並不足採。
四﹑從而，原告依民法第七百六十七條之規定，請求被告庚○○﹑壬○○﹑卯○○分
    別返還無權占用如附圖所示Ａ﹑Ｂ﹑Ｃ使用面積之土地，並拆除建築其上之建物
    ，為有理由。而被告壬○○所有之系爭九號房屋現有被告寅○○、戊○○、癸○
    等三人居住其內；被告卯○○所有之系爭十三號房屋現有被告甲○○、子○○﹑
    丑○居住，另被告丁○○亦
    、戊○○、癸○、甲○○、子○○、丑○及丁○○自應拆除之房屋遷出，將該部
    分占用之土地遷讓返還原告，亦應准許。
五﹑另原告依照土地法第九十七條：「城市地方房屋之租金，以不超過土地及其建築
    物申報總價額年息百分之十為限」之規定，再參諸平均地權條例施行細則第二十
    一條規定：「公有土地．．．以各該宗土地之公告地價為申報地價，免予申報」
    之規定，以及參考行政院核定之國有出租基地租金率為百分之五之標準，併以各
    年期公告地價為申報地價，再依占有土地申報地價之總額年息百分之五計算所得
    相當於租金之不當得利，且就前五年部分附加自起訴狀繕本翌日起至清償日止，
    按年息百分之五計算之法定利息，就九十一年十二月三十一日以後之部分，按九
    十一年度之計算方式得出每月相當於租金之不當得利，給付至遷讓交還土地之日
    止，請求被告庚○○﹑壬○○﹑卯○○分別給付，亦為有理由，應予准許。前五
    年之不當得利金額，及自九十一年十二月三十一日以後之每月不當得利金額，其
    計算表詳如附件所示。
參、假執行之宣告：
    原告﹑被告庚○○陳明願供擔保請為宣告假執行或免為假執行，經核均與規定相
    符，爰分別酌定相當之擔保金額予以宣告。
肆、結論：原告之訴為有理由，依民事訴訟法第三百八十五條第一項前段、第七十八
    條﹑第八十五條第一項但書﹑第三百九十條第二項﹑第三百九十二條，判決如主
    文。
中      華      民      國    九十二    年      七      月      十一    日
                                            民事第六庭  法  官    侯水深
右為正本係照原本作成
如對本判決上訴，須於判決送達後廿日內向本院提出上訴狀
中      華      民      國    九十二    年      七      月     十一    日
                                                        書記官    林秀妙


司法院資訊處製作；財團法人民間司法改革基金會備份。
